【裁判字號】    98,訴,640
【裁判日期】    980804
【裁判案由】    清償債務
【裁判全文】
臺灣高雄地方法院民事判決               98年度訴字第640號
原      告  甲○○
訴訟代理人  陳忠勝律師
被      告  丙○○
訴訟代理人  錢裕國律師
訴訟代理人  丁○○
當事人間清償債務事件，本院於民國98年7 月20日言詞辯論終結
，判決如下：
    主  文
原告之訴及假執行之聲請均駁回。
訴訟費用由原告負擔。
    事實及理由
一、原告主張：被告於民國86年12月13日，向伊借款美金4 萬元
    折合新臺幣（下同）140 萬元（下稱系爭借款），約定每月
    利息1 萬6 千元，被告即簽立借款書及面額140 萬元支票（
    下稱系爭契據）交付予伊，並約定被告經伊提出還款請求後
    2 個月內悉數還清債務。嗣於89年7 月間，向被告提出還款
    請求，詎被告未予置理，僅由訴外人即被告前妻蔡碧惠於95
    年9 月9 日以16紙面額各為22,625元之支票代為清償，共計
    清償36萬2 千元，尚餘1,038,000 元未償還，迭經催討未果
    ；又被告趁機取走系爭契據，並非原告主動返還。爰本於消
    費借貸法律關係，提起本件訴訟等情。並聲明：(一)被告應給
    付原告1,038,000 元，及自支付命令送達翌日起至清償日止
    ，按週年利率5%計算之遲延利息。(二)願供擔保，請准宣告假
    執行。
二、被告則以：伊固曾向原告借貸系爭借款，惟經兩造同意由蔡
    碧惠代為清償36萬2 千元，以為和解條件後，原告因而免除
    伊之全部債務，伊乃取回系爭契據等語，資為抗辯。並聲明
    ：(一)駁回原告之訴。(二)如受不利之判決，願供擔保，請准予
    宣告免為假執行。
三、兩造不爭執之事項：
  (一)被告於86年12月13日，向原告借得系爭借款，約定每月利息
    1 萬6 千元，被告即簽立借款書及面額140 萬元支票交付原
    告，並約定被告應於原告提出還款請求後2 個月內還清債務
    ，此有借款書影本1 份（見臺灣台北地方法院第3 頁）在卷
    可考。
  (二)被告為原告之五弟，蔡碧惠則為被告之前妻；乙○○則為原
    告之四弟。
  (三)原告於89年7 月間向被告提出還款請求，被告無力清償，由
    蔡碧惠代為清償36萬2 千元。
四、本件兩造爭執之事項為：兩造是否合意以蔡碧惠代被告清償
    36萬2 千元為和解條件，原告因此同意免除被告之全部債務
    ？茲論述如下：
  (一)被告固不否認曾於86年12月13日向原告借款140 萬元，惟辯
    稱：兩造同意由蔡碧惠代為清償36萬2 千元後，原告即免除
    伊之全部債務，伊因此取回系爭契據並撕毀等語。然被告辯
    稱上情，則為原告所否認。按債權證書已返還者，推定其債
    之關係消滅，民法第325 條第3 項定有明文。又按因債務人
    資力減少，以其財產按成攤還眾債權人，除債權人就未受清
    償之部分，表示免除之意思，或於受領之際，將債務證書交
    還銷毀，依通常情形得認為免除者外，債權人雖已受領攤還
    之款，而其餘部分之債務，仍不得即認為免除，有最高法院
    20年上字第716 號判例意旨可資參照。依此判例意旨反面解
    釋，倘債權人於受領部分債務清償之同時，將債務證書交還
    債務人銷毀，依通常情形即得認其餘部分之債務已免除。
  (二)經查，乙○○於本院準備程序到庭證稱：伊約兩造至位於高
    雄市小港區○○○路5 巷36號之住處洽談系爭借款還款事宜
    ，蔡碧惠於約定兩造見面日之前兩日，有先交付支票予伊，
    並陳稱要幫被告償還欠原告之系爭借款，且交代伊一定要看
    到系爭契據才能將支票交給原告，嗣原告將系爭契據交給伊
    後，因被告在旁邊，便轉手交予被告確認，被告確認無誤後
    ，伊才將蔡碧惠的支票交付原告。當時雖沒有聽到兩造有以
    該支票票款以清償全部借款之意思，但因原告向蔡碧惠討過
    很多次，伊心裡想應該有這意思；當天晚上伊有告知原告，
    倘將系爭契據交付被告，可能就拿不回來了，但原告沒有說
    話，仍交付系爭契據予被告，系爭契據當日即由被告取走（
    見本院卷第42至44頁）等詞，足徵本件屬於債務證書之系爭
    契據已經返還予被告，揆諸前開規定及判例意旨，兩造間關
    於系爭借款之債權債務關係即可推定為已因免除而消滅，被
    告辯稱：原告同意蔡碧惠代伊清償36萬2 千元後，即免除關
    於系爭借款之全部債務，伊因此取回系爭契據並撕毀等語，
    即屬有據。
  (三)按當事人主張有利於己之事實者，就其事實有舉證之責任，
    民事訴訟法第277 條前段定有明文。原告雖主張系爭契據係
    遭被告趁機取走云云，惟查，系爭契據係原告攜至乙○○之
    住處，經乙○○特別提醒苟將系爭契據交付被告，即有事後
    無法取回之風險等詞，然原告仍交付系爭契據予被告等情，
    業據乙○○證述明確，而此等證詞與原告主張顯然不符，已
    徵原告之主張難予遽採。此外，原告就被告未經其同意趁機
    取走系爭契據之有利於己之事實，迄未能舉證證明之，自無
    從僅憑其片面之詞，為其有利之認定。
  (四)末按法律上推定之事實無反證者，無庸舉證，民事訴訟法第
    281 條定有明文；債之關係消滅者，其債權之擔保及其他從
    屬之權利，亦同時消滅，民法第307 條定有明文。承前所述
    ，兩造間債之關係既經推定已消滅，原告又未提出其他反證
    證明兩造間關於系爭借款債之關係未消滅，則其主張被告應
    返還前開借款，即屬無據。而按利息係從屬權利，揆諸前揭
    規定，亦因系爭借款關係消滅同時消滅。
五、綜上所述，原告本於消費借貸之法律關係，請求被告給付1,
    038,000 元及法定遲延利息，為無理由，應予駁回。原告之
    訴既經駁回，其假執行之聲請已失所附麗，應併予駁回之。
六、據上論結，本件原告之訴為無理由，應依民事訴訟法第78條
    ，判決如主文。
中    華    民    國    98    年    8     月    4     日
              民事第五庭審判長法  官  李昭彥
                              法  官  賴文姍
                              法  官  鄭凱文
正本係照原本作成。
如不服本判決，應於送達後20日內，向本院提出上訴狀並表明上
訴理由，如於本判決宣示後送達前提起上訴者，應於判決送達後
10日內補提上訴理由書（須附繕本）。
中    華    民    國    98    年    8     月    4     日
                              書記官  張家瑜


司法院資訊處製作；財團法人民間司法改革基金會備份。
